【裁判字號】    90,上更(一),914
【裁判日期】    920318
【裁判案由】    過失傷害
【裁判全文】
臺灣高等法院刑事判決                          九十年度上更(一)字第九一四號
    上  訴  人  台灣台北地方法院檢察署檢察官
    上  訴  人
    即  被  告  乙○○
    選任辯護人  高進福  律師
                高涌誠  律師
                陳幼蘭  律師
    被      告  甲○○
    選任辯護人  吳玲華  律師
                張家琦  律師
右上訴人因被告過失傷害案件，不服台灣台北地方法院八十五年度易字第一七三九號
，中華民國八十六年四月三日第一審判決（起訴案號：台灣台北地方法院檢察署八十
四年度偵字第一八七二一號），提起上訴，判決後經最高法院發回更審，本院判決如
左：
    主  文
原判決撤銷。
乙○○從事業務之人，因業務上之過失致人於死，處有期徒刑捌月，緩刑參年。
甲○○從事業務之人，因業務上之過失致人於死，處有期徒刑伍月，如易科罰金，以
參佰元折算壹日。
    事  實
一、乙○○係台北市○○街十四號郵政醫院麻醉醫師，甲○○為該醫之外科醫師，均
    為從事醫療業務之人，民國八十四年六月廿七日下午一時卅分許，在郵政醫院，
    由乙○○為手汗症病患詹俊傑麻醉，由甲○○為詹俊傑施行手汗症經胸內視鏡交
    感神經切除手術，甲○○應注意於切除完成後應經由橡皮管請麻醉醫師擠壓換氣
    球，將胸腔內之氣體排出，俾使肺部重新膨脹，卻能注意而疏未注意處理，在手
    術中所造成詹俊傑氣胸現象，未予排除，於同日下午二時三十五分認手術結束，
    推出至麻醉恢復室，為該病患之妻龔姵嫻發覺詹俊傑吟痛躁動不已，經向甲○○
    報告，甲○○竟復疏予注意儘快查診，而謂此乃術後正常現象，未予置理，繼因
    詹俊傑臉色發紫，呼叫受不了，甲○○再受報告始發現病患有氣胸現象，始決定
    需作胸管引流，因而於當日下午二時五十五分，又將詹俊傑移入開刀房作第二次
    手術（引流手術），斯時，詹俊傑剛完成第一次手術，且發生氣胸現象亦使氧氣
    供應不足，其體能狀況已不能適應全身麻醉，甲○○及乙○○均應注意及之，且
    當時情形亦非不能注意，卻均疏未注意，甲○○竟建議乙○○對詹俊傑作全身麻
    醉以便進行引流手術，乙○○未以麻醉醫師之職責妥為評估，而貿然為詹俊傑注
    射propofol麻醉劑一百五十毫克進行全身麻醉，致詹俊傑生理功能無法承受，兼
    因甲○○對氣胸遲未即刻適時排除（至當日下午三時十五分始進行），造成張力
    性氣胸，二者交互作用下，急速惡化，於當日下午三時廿分所作引流手術甫完畢
    二分鐘，詹俊傑一度休克，心跳停止，嗣經急救雖恢復心跳，但因造致缺氧性腦
    病變，呈無意識狀態，四肢強直性癱瘓，臥床近三年，終因缺氧性腦病變併中樞
    衰竭，演生肺炎併敗血症，延於八十七年五月五日上午六時卅分死亡。
二、案經詹俊傑之妻丙○○訴請台灣台北地方法院檢察署檢察官偵查起訴。
    理  由
一、訊據被告乙○○、甲○○二人均矢口否認右開執行醫療業務過程中，有何疏失之
    情事，被告乙○○辯稱；
    （一）本案病患詹俊傑於第一次手術後，發生躁動現象無法施行第二次手術，被
          告乃依外科醫師之決定使用propofol麻醉劑對於該病患作全身麻醉（按：
          該病患雖列為急診第三級IIIE，但生理功能並無不足，且被告依該病患體
          重以一百五十毫克交由護士進行超過一分鐘之緩慢靜脈注射，均無不合）
          ，依據行政院衛生署第二次鑑定意見亦載明：「對此病患並非禁忌」，況
          病患既因洪醫師之第一次手術，發生嚴重氣胸，如不緊急處置為第二次手
          術，短時內將會有死亡之可能，在此緊急下使用有副作用之藥物施行之第
          二次麻醉，乃醫學上正當之處置，故無業務上過失之可言。
    （二）被告使用之propofol麻醉劑固會有使病患產生心跳變慢，呼吸抑制，血壓
          下降等副作用（其實所有之麻醉劑均有此反應），但本件並無劑量過大及
          注射過速之情事，中華民國麻醉醫學會第二次鑑定報告已指出因使用此藥
          物產生低血壓，如何會導致心跳停止，隨病人之生理狀態而異，但依臨床
          觀察，尚非造成心跳停止之唯一原因。
    （三）本案病患詹俊傑發生腦部缺氧，是因為施行氣胸引流手術之後兩分鐘時，
          發生心臟停止跳動，造成全身血液循環完全停止，以致血液無法經由循環
          系統到達腦部，引起腦部缺血導致腦部立即缺氧。然而，病患詹俊傑之所
          以發生心臟停止跳動，僅有二種可能，一是急性麻醉藥物過敏反應，另一
          則是張力性氣胸，而張力性氣胸會使胸腔內上腔靜脈內沒有足夠血液回流
          心臟，以及壓迫心臟與抑制心臟跳動，而造成心臟跳動停止。依本案之醫
          療過程，病患詹俊傑發生張力性氣胸之原因，乃洪醫師採用鼻胃管（材質
          是軟性橡膠）經由右腋窩（原來手術部位）做引流手術，但因為鼻胃管之
          口徑太小與容易壓扁，而導致引流不暢通。同時因為肋膜腔內之壓力是低
          於外界空氣壓力，若氣胸引流不暢通，將使外界之空氣持續進入肋膜腔而
          不易排出，由於外界之空氣進多出少，致使肋膜腔內原本存在之氣胸壓力
          持續增加，形成張力性氣胸，始導致引流手術完成兩分鐘後引起病患心臟
          停止跳動。再者，病患詹俊傑於心跳與血壓經急救回復正常之後，洪醫師
          才經由病患右側肋間，使用大口徑之氣胸引流管做引流手術。經使用麻醉
          機之呼吸器維持病患呼吸三十分鐘之後，總計做三次動脈血氣體分析檢，
          發現病患詹俊傑支動脈血液二氧化碳分壓一直高於正常質，表示氣胸並未
          很快排除。因為氣胸無法迅速排除，導致病患腦部血液內之二氧化碳分壓
          太高，致使腦組織發生酸中毒，影響急救後病患腦功能之恢復。從而，本
          案病患詹俊傑發生張力性氣胸，乃因洪醫師做氣胸引流手術不當所引起，
          而多汗症手術後引發氣胸之原因，則可能是病人自發性發生或施行「胸腔
          內視鏡交感神經燒灼手述」時，使用電燒不甚燒破肺泡所造成，但無論是
          氣胸之發生或引流手術不當致原本存在之氣胸成為張力性氣胸，均與身為
          麻醉醫師之上訴人無關。
    （四）至於洪醫師另指摘上訴人在施用麻醉藥物其間，沒有給予維持呼吸道暢通
          之必要措施和注意，終導致病人發生呼吸道窒息云云，純屬無稽。蓋由下
          午三時十二分開始第二次麻醉，下午三時十五分施行右腋窩引流手術結束
          ，總計六分鐘時間，病患情況一直處於儀器監控之正常範圍內，已表示病
          患之呼吸道之維持與麻醉藥物之作用並沒有任何異常發生，若如洪醫師所
          言，係上訴人疏忽未注意病患呼吸道之維持，則儀器早已示警，絕不可能
          在三點十八分仍然監測到血壓１００／７６ｍｍＨｇ，心跳９０／分，血
          氧飽和濃度９２％，因此，上訴人係以科學數據駁斥洪醫師之臆測，誰是
          誰非極為清楚。從而，被告當已盡注意看管之義務並遵循醫療成規之步驟
          而進行手術，要無任何業務過失言云云。
    被告甲○○則辯稱：
    （一）本件經腋內試鏡上胸交感神經切除手術，其進行時間係1.病患於六月二十
          七日下午二時三十五分第一次手術結束，將病患推入麻醉恢復室。2.同日
          下午二時四十五分病患躁動，呼吸異常，經被告檢查有氣胸現象，決定作
          胸管引流手術。3.同日下午二時五十五分將病患再送手術室進行全身麻醉
          及手術準備。4.同日下午三時零五分開始進行引流手術，由原來腋下手術
          傷口放入導管並作抽吸，在手術開始的第一分鐘內，胸管導入一剎那，氣
          胸狀況已完全解除，接下來只做持續抽吸及胸管固定工作。5.同日下午三
          時十八分手術部分完全結束，此時血壓、心跳及血飽和濃度均正常。6.同
          日下午三時三十分在麻醉催醒過程中，突發血壓下降而休克。此均有病例
          資料可查。然乙○○麻醉師卻指被告係於下午二時五十分始驗出氣胸，三
          時才進入手術室，三時十五分始做引流手術，偕告訴人共同指被告有遲誤
          之情事，顯與事實不符。
    （二）麻醉醫師為專科醫師，對於預為手術之病患，如何麻醉及術後恢復狀況之
          監控，均為其職責，被告於第二次手術固向楊醫師指出麻醉之需求，但是
          否為全身麻醉及其方法為何，均由楊醫師評估決定，其造成不良後果非被
          告所能掌控。
    （三）本案病患於第一次手術後發生氣胸係自發性，非可預期，而再第二次手術
          完成後，楊醫師亦曾表示當時病人之血氧容量均好，心電圖、血壓測量等
          亦均在正常值範圍，病患轉至三軍總醫院時，吳政元醫師亦表示病患肺部
          有擴張，且已無氣胸，則術後楊醫師指病患之休克、血壓劇降與被告引流
          手術不當，造致張力性氣胸有關，洵不足採信。況被告採用之軟性橡膠鼻
          胃管，材質可承受任何力量抽吸不發生扁縮，當導管進入胸腔，即刻可將
          胸內氣體瞬間吸排於外，過程簡單，效果立現，告訴人附和楊醫師之說法
          （指引流不當），乃受楊之誤導所致。
    （四）本件之所以造成病患不幸之後果，係因楊醫師未按規定使用propofol
          麻醉藥物使然，按該藥物有產生低血壓、暫時性窒息及心跳過慢之副作用
          ，故使用時應由專業人員給藥，及有維護呼吸道暢通、人工換氣與充分供
          氧之設施，後者係指包括使用ＡＩＲＭＷＡＹ（通氣管），然楊醫師並未
          遵守使用，自有疏失。且楊醫師所稱其注射速度，先謂「至少超過四十五
          秒」，繼則稱「注射時間至少一分鐘以上」，前後不一，顯未符一五０毫
          克以每十秒二十毫克，應為七十五秒以上之規定。從而被告發現病患氣胸
          即進行第二次手術，並無疏誤，手術後被害人情況正常，且醫療過程其均
          未離開病患，自無過失可言云云。
二、查被害人詹俊傑因手汗症在郵政醫院由被告乙○○進行麻醉，而由被告甲○○施
    行手汗症內視鏡經腋上胸交感神經切除手術，造成氣胸後，又對被害人施以全身
    麻醉，進行第二次手術即引流手術，為被告洪、楊二人所自承；其全身麻醉係由
    甲○○建議，經乙○○同意而進行，亦為洪、楊二人在偵查中供明；在引流手術
    完畢後二分鐘被害人一度心跳停止，嗣因急救雖恢復心跳，但造成缺氧性腦病變
    ，呈無意識狀態，四肢強直性癱瘓，復為洪、楊二人所承認，並有郵政醫院診斷
    證明書、三軍總醫院附設民眾診療服務處診斷證明書、三軍總醫院腦電波報告單
    、出院病歷表及榮民總醫院病歷資料公務查詢會簽意見表在卷可稽；被害人延於
    八十七年五月五日上午六時卅分死亡，其直接引起死亡之疾病或傷害為「肺炎併
    敗血症」，其先行原因（即引起上述死因之疾病或傷害）則為「缺氧性腦病變併
    中樞衰竭」，有陸軍八○二總醫院出具之死亡證明書在卷可考。
三、按採用經胸內視鏡交感神經切除術以治療手汗症，已為相當普遍之手術，因之發
    生之氣胸症，經證實後，一般採局部麻醉下施行胸部插管引流，即可改善。倘病
    患躁動而無法施行手術時，可考慮適度之麻醉，即以使病患安靜，不痛且可自行
    呼吸為原則，此際，使用propofol麻醉劑固非禁忌，然使用該藥物為全身麻醉可
    導致呼吸系統及心臟血管之抑制，甚至心跳停止，當應注意，儘量避免，行政院
    衛生署函附鑑定書及麻醉醫學會復函，均敘述至詳（見偵查卷第五十四頁，一審
    卷第八十頁，本院上易卷第一六四頁）。本件病患詹俊傑，甫於第一次手術後，
    相隔不久即進行第二次手術，其第一次麻醉之藥物仍有可能殘存餘量未完全排出
    ，第二次麻醉時應謹慎考慮病患之恢復情況及生理變化，被告乙○○為第二次麻
    醉時，僅考量病患之躁動狀況如何抑制，且單純依體重藥量為基準，即施以全身
    麻醉，忽視病患之恢復情況及生理能力，致呼吸心跳劇變，終發生缺氧性腦病變
    ，依上說明，洵難認其遽為第二次全身麻醉之施行，無疏失之處。此亦經行政院
    衛生署醫事審查委員會所作鑑定報告及中華麻醉醫學會復函所同認（見同上開卷
    頁），自屬有據。
四、又此次交感神經切除手續，必須在氣胸下使上肺部下沉時，才能進行，又於切除
    完畢後，應經由橡皮管請麻醉醫師擠壓換氣球，將其胸內之氣體排出（俾使陷縮
    之肺重新膨脹），如此，術後才不會有明顯之殘留氣體存在胸內，已據台灣大學
    醫學院附設醫院八十七年五月十三日校附醫秘字第０九四九六號函覆指明在卷可
    考。再者，術後發現發生氣胸症，只要及時施行胸部插管引流，不為延誤，即可
    改善，不致發生後遺症，亦為行政院衛生署第一次鑑定報告所述明（見偵查卷第
    五十四頁反面）。本件病患詹俊傑於第一次手術完成後推出恢復室時，呻痛不已
    ，經其妻丙○○向甲○○轉告，洪則稱此乃術後正常現象，該病患直呼受不了，
    且臉色發紫，再請甲○○查看時，始發覺有氣胸現象，才決定作第二次引流手術
    ，惟自該日下午二時三十五分推出恢復室至第二次手術開始，時為下午三時十五
    分，相隔達四十分鐘，此為告訴人及乙○○二人一致所供明，自堪採信。（按該
    日下午排定詹俊傑手術後，另排一人預為手術，因詹俊傑未順利完成須再度手術
    ，故又將已進入手術室之他病患先行移走，亦耗費部分時間），則該病患於第一
    次手術完畢時，甲○○並未依上說明踐行令麻醉醫師擠壓換氣球，排出胸腔氣體
    ，又遲延發現氣胸現象，亦未即時施行搶救甚明，其有疏失之處，了無疑義，況
    甲○○另於八十四年七月十日接受被害人家屬訪談時，亦稱該病患第二次進入受
    術室前臉色發紫，那已經快要休克，一進去沒多久便休克，休克是空氣跑進去，
    心臟不跳了，開始急救云云（見本院上易卷第六十三、六十四頁），並經本院當
    庭播放告訴人提出之對話錄音帶勘驗屬實（見本院九十二年一月二十八日勘驗筆
    錄）。
五、中華民國麻醉醫學會於九十一年一月二十八日以九十一麻國字第０四四五號函覆
    稱：「使用PROPOFOL劑量過大或注射速度太快以致產生嚴重低血壓，以實際的臨
    床操作，難以用單一數值來規範劑量過大及注射速度過快，因此一般僅以建議使
    用劑量及注射速度來規範。因PROPOFOL劑量過大或注射速度太快以致產生嚴重低
    血壓，需要維持多久時間，才可能會導致心跳停止，會隨者病人的生理狀況，有
    極大的差異。依據長期的臨床觀察及經驗顯示，此類低血壓，尚不足成為造成心
    跳停止的唯一要件。」等語，然本案被告對病患依體重施打該藥劑一五０毫克，
    該醫學會固認無不合，亦查無注射速度太快之證據，然綜右所述，本件之造成該
    病患休克停止心跳，甚缺氧性腦病變，除乙○○以該藥劑施以全身麻醉有所不當
    外，復兼有被告甲○○之上開疏失交互影響所致，二者均為造成此不幸後果之原
    因，亦為衛生署第二次鑑定意見所載明（見一審卷第八十頁），自堪採憑，故該
    會函指嚴重低血壓如何才能導致心跳停止，依臨床觀察及經驗顯示，此類低血壓
    ，尚不足成為造成心跳停止的唯一要件，仍不能為被告乙○○有利之認定。從而
    被告二人於本件醫療手術過程中，應注意該病患之生命身體安全，竟能注意而疏
    為注意行事，致使該病患產生缺血性腦病變成為植物人，繼則死亡，二人之過失
    行為與被害人之缺氧性腦病變乃至死亡，有相當因果關係，被告犯行堪以認定，
    二人所辯均不足為取。又乙○○及告訴人指在手術進行中洪醫師曾抽取該病患之
    動脈血液送隔鄰之市立婦幼醫院檢驗，所得結果報告，經附於病歷表而不見，諒
    係為洪醫師之不利證據，此不惟為洪醫師所否認，且經本院二度去函查詢，據婦
    幼醫院均稱無該項紀錄可查，有該醫院九十二年二月六日婦幼臨理字第０九二三
    ００五九七００號函附卷可憑，本院自無從予審認，亦併此敘明。
六、查被告乙○○係郵政醫院之麻醉醫師，甲○○係該醫院之外科醫師，均為從事業
    務之人，因業務上之過失致人於死，均犯刑法第二百七十六條第二項之業務過失
    致人於死罪；查被害人嗣已死亡，公訴人於提起公訴時未及見此，而認被告各犯
    刑法第二百八十四條第二項業務過失致重傷罪，則尚有未洽，起訴法條，應予變
    更。又刑法第四十一條於九十年一月十日已修正為「犯最重本刑為五年以下有期
    徒刑以下之罪，而受六個月以下有期徒刑或拘役之宣告，因身體、教育、職業、
    家庭之關係或其他正當事由，執行顯有困難者，得易科罰金˙˙˙˙˙˙。併合
    處罰之數罪，均有前項情形，其應執行之刑逾六月者，亦同」，並於九十年一月
    十二日生效施行，被告犯罪後法律已有變更，比較新舊法，以修正後之刑法第四
    十一條第一項較有利於被告，自應適用新法。
七、原審就被告甲○○部分諭知無罪，則尚有未合；就被告乙○○部分，未及見被害
    人之死亡，而論以業務過失致重傷罪，亦有未洽；檢察官上訴指被告甲○○仍有
    疏失之責，即非無理由，被告乙○○上訴否認有過失，雖無可取，然原判決既有
    可議，則應撤銷改判。爰審酌被告各別過失程度之輕重、所生危害及犯罪後之態
    度等一切情狀，分別量處如主文第二、三項所示之刑，並就被告甲○○所處之刑
    ，諭知易科罰金之折算標準。再者被告乙○○前未受有期徒刑以上刑之宣告，有
    本院被告全國前案紀錄表可按，且事後業經與告訴人成立訴訟上之和解，支付一
    百一十萬元之賠償金，有本院八十八年度重訴字第三０號和解筆錄影本附卷可考
    ，經本案偵審程序後，當自知警惕，無再犯之虞，所宣告之刑，以暫不執行為當
    ，爰併為緩刑三年之宣告，兼啟惕勵。
據上論斷，應依刑事訴訟法第三百六十九條第一項前段、第三百六十四條、第二百九
十九條第一項前段、第三百條，刑法第二百七十六條第二項，第四十一條、第二條第
一項前段、第七十四條第一款，罰金罰鍰提高標準條例第一項前段、第二條，判決如
主文。
本案經檢察官陳維練到庭執行職務。
中    華    民    國      九十二      年      三      月      十八      日
                            台灣高等法院刑事第一庭
                                審判長法  官  李  相  助
                                      法  官  魏  新  國
                                      法  官  黃  聰  明
右正本證明與原本無異。
如不服本判決，應於判決收受送達後十日內向本院提出上訴書狀，其未敘述上訴
之理由者並得於提起上訴後十日內向本院補提理由書（均須按他造當事人之人數
附繕本）。
                                      書記官  耿  鳳  君
中    華    民    國      九十二      年      三      月      十八      日
附錄：本判決論罪科刑法條全文
刑法第二百七十六條第二項
從事業務之人，因業務上之過失犯前項之罪者，處五年以下有期徒刑或拘役，得併科
三千元以下罰金。


司法院資訊處製作；財團法人民間司法改革基金會備份。
